臺灣高等法院臺中分院民事判決　　　　　 99年度上字第320號
上　訴　人　黃振榮
訴訟代理人　李宗炎律師
被 上 訴人　許延評
兼 上 一人
訴訟代理人　許富松
被 上 訴人　洪東波
上列當事人間請求分割共有物事件，上訴人對於中華民國99年7
月20日臺灣彰化地方法院99年度訴字第168號第一審判決提起上
訴，本院於民國100年5月24日言詞辯論終結，判決如下：
    主      文
原判決除確定部分外廢棄。
兩造共有坐落彰化縣芳苑鄉○○段二六四地號、地目建、面積二
六二二平方公尺之土地，應分割為如附圖一所示C部分面積一二
八二點一九平方公尺之土地分歸上訴人取得，E部分及F部分面積
合計一○四八點八平方公尺之土地分歸被上訴人許延評、許富松
按應有部分各三分之二、三分之一之比例共有，D部分面積二九
一點○一平方公尺之土地則分歸被上訴人洪東坡取得。但上訴人
應補償被上訴人許延評新台幣肆萬伍仟伍佰零玖元，補償被上訴
人許富松新台幣貳萬貳仟柒佰伍拾肆元，補償被上訴人洪東坡新
台幣壹萬捌仟玖佰肆拾壹元。
第一審（除確定部分外）及第二審訴訟費用由上訴人負擔九○一
○分之四四○六，由被上訴人許延評負擔一五分之四，由被上訴
人許富松負擔一五分之二，餘由被上訴人洪東坡負擔。
    事實及理由
一、上訴人主張：
（一）坐落彰化縣芳苑鄉○○段264地號、地目建、面積2,622平
      方公尺之土地（下稱系爭土地）為兩造所共有，各共有人
      之應有部分如附表所示。該土地並無依物之使用目的不能
      分割之情形，各共有人間亦無不分割之約定，爰依法訴請
      裁判分割。
（二）又系爭土地上如附圖二所示編號Ｇ、Ｈ、Ｉ、Ｊ部分建物
      ，其中Ｇ、Ｊ部分面積合計168.13平方公尺之建物，屬破
      損、傾廢之80年以上老舊一層平房，被上訴人許延評及許
      富松二人分別居住於板橋及新竹，並未實際居住於該等建
      物，實已無保留之價值。至於屋況尚可之Ｉ部分建物，其
      面積僅56.25平方公尺，亦不足供其二人共同使用，故上
      開Ｇ、Ｈ、Ｉ、Ｊ部分建物實無繼續保存之實益。至於Ｋ
      部分建物則為第三人所有，於分割後，尚須進行排除占有
      之行為，對當事人不利。再者，系爭土地東側同段238地
      號土地（下稱238地號土地）為上訴人所有，而西半部北
      側同段265及266地號土地（下分稱265、266地號土地）則
      為被上訴人洪東波與他人所共有，故將系爭土地如附圖一
      所示C部分面積1,282.19平方公尺之土地分歸上訴人所有
      ，上訴人即得以之與238地號土地合併使用，以促進土地
      之利用；另將系爭土地如附圖一所示D部分面積291.01平
      方公尺之土地分歸被上訴人洪東坡所有，以利其以之與26
      5地號土地合併使用。而系爭土地如附圖一所示E、F部分
      面積合計1,048.8平方公尺之土地則分歸於被上訴人許延
      評、許富松按原應有部分比例維持共有，此部分土地面寬
      約18公尺左右，便於利用開發。且依此分割方法分割於兩
      造之各該部分土地，地型均為方整，利於土地之合理使用
      。
（三）至於被上訴人主張之如附圖三所示分割方法（即原判決採
      行之分割方法），為了保存被上訴人許延評、許富松二人
      老舊、無利用價值之前開Ｇ、Ｈ、Ｉ、Ｊ等建物平房，將
      系爭土地如附圖三所示E部分土地面積1,048.8平方公尺分
      配予被上訴人許延評、許富松二人共有，該部分土地西側
      極窄，僅寬約4公尺，東側及南側則為不規則型；另分配
      予上訴人之系爭土地如附圖三所示D部分面積1,282.19平
      方公尺之土地，則呈倒L型，均不利於開發利用。且依此
      方法分割結果，238地號土地僅有北半部與上訴人分得之
      土地相連可通達上林路，但南半部之左方即與被上訴人許
      延評、許富松所分得之上開部分土地相連，而右方雖有15
      米寬之上林路可通，但因深度僅4至6米，深度不足，依建
      築法之規定，無法供建築使用，必將成為畸零地，足見此
      分割方法並不適當。因求為命：兩造共有系爭土地應分割
      為如附圖一所示C部分面積1,282.19平方公尺之土地分歸
      上訴人取得，E、F部分面積合計1,048.8平方公尺之土地
      分歸被上訴人許延評、許富松按原應有部分之比例共有，
      D部分面積291.01平方公尺之土地則分歸被上訴人洪東坡
      取得之判決【上訴人於原審起訴請求裁判分割系爭土地與
      同段235地號土地，經原審判命應分割為如附圖三所示A部
      分面積516.8平方公尺及E部分面積1,048.8平方公尺之土
      地分歸被上訴人許延評、許富松按原應有部分比例共有取
      得，編號B部分面積775.2平方公尺及D部分面積1,282.19
      平方公尺之土地分歸上訴人取得，編號C部分面積291.01
      平方公尺之土地分歸被上訴人洪東坡取得。兩造就原審所
      為關於235地號土地分割方法之判決部分均未上訴聲明不
      服，已告確定】。
三、被上訴人許延評、許富松則以：伊等希望系爭土地分割後，
    該土地上如附圖二所示各該Ｇ、Ｈ、Ｉ、Ｊ部分祖產建物能
    全部保留不予拆除，且Ｉ部分建物現仍為家裏之長者所使用
    ，伊等偶爾於節日或假日返鄉時亦會當作住家使用。又系爭
    土地兩邊臨路之寬度不同，會造成所分得土地價值之差異。
    伊等希望系爭土地分割後，其二人仍保持共有關係，並採行
    如附圖三所示分割分法，將系爭土地如附圖三所示E部分面
    積1,048.8平方公尺分歸伊等二人共有取得，此部分土地有
    一條小路可通達上林路。倘採行上訴人所主張如附圖一所示
    之分割方法，會拆除到其他共有人所有房屋，且因上訴人分
    得之土地臨上林路，價值較高，可能涉及價值補償之問題，
    故希望維持原判決之分割方案（按即採行如附圖三所示分割
    方法）等語，資為抗辯。
四、被上訴人洪東坡則以：伊希望系爭土地分割後，該土地上舊
    有房屋不要被拆除，並將其所有房屋使用系爭土地現況之位
    置分歸伊取得。倘採行上訴人主張之分割方法，伊所有房屋
    會被拆除，故希望維持原判決之分割方案等詞置辯。
五、查系爭土地之地目為建，面積2,622平方公尺，為兩造所共
    有，各共有人之應有部分如附表所示，有土地登記謄本附原
    審卷可稽（見原審卷第7頁），自堪信為真實。
六、按各共有人，除法令另有規定外，得隨時請求分割共有物。
    但因物之使用目的不能分割或契約訂有不分割之期限者，不
    在此限，民法第823條第1項定有明文。查系爭土地之使用分
    區為鄉村區，使用地類別為「乙種建築用地」，有土地登記
    謄本可憑。該土地上存有建物，其中如附圖二所示D部分土
    地上建物為被上訴人洪東坡所有；而Ｇ、Ｈ、Ｉ、Ｊ部分土
    地上建物則為被上訴人許延評、許富松二人之祖產房屋，其
    中除Ｈ部分土地上建物係作為廁所使用，Ｉ部分土地上建物
    現由家中長者使用外，其餘Ｇ、Ｊ部分土地上建物則殘破無
    人使用。另E部分土地上建物則已無屋頂，且幾近全倒；而K
    部分土地上建物則為他人占用系爭土地所搭建之房屋。至於
    系爭土地如附圖所示M、F部分土地上則鋪設瀝青道路等情，
    亦據原法院勘驗現場明確，並囑託彰化縣二林地政事務所就
    系爭土地使用現況繪製複丈成果圖（即附圖二）附原審卷足
    憑，更有各該地上建物現況照片附本院卷可考。且上訴人與
    被上訴人許延評、許富松於本院審理時復陳明同意現供作公
    用道路使用之上開M、F部分土地將來由分得各該部分之共有
    人吸收（按即共有人就該等部分土地不保持共有）等情在卷
    （見本院卷附99年10月13日準備程序筆錄第3頁），由此足
    認系爭土地之使用目的或性質並無不能分割之情形，而兩造
    共有人間又無不分割之約定，玆因無法達成分割之協議，上
    訴人乃依法訴請裁判分割系爭土地，揆之上開規定，自為法
    之所許。
七、次按，分割共有物之訴，法院就其分割方法，固有依民法第
    824條第2項所定之分配方法，命為適當分配之自由裁量權，
    不受任何共有人主張之拘束。然其分割方法仍以適當為限，
    故法院自應依共有物之性質、價值及使用狀態，並斟酌各共
    有人之意願、利害關係，分割後之經濟效用及分得部分之利
    用價值，符合公平經濟原則，並兼顧全體共有人之利益，而
    為公平之分割。查兩造共有之系爭土地，上訴人請求依如附
    圖一所示分割方法為分割，而被上訴人則主張依如附圖三所
    示分割方案為分割，是依此情形而論，足認以原物分配於各
    共有人之方式，概為兩造所同意。復查，系爭土地東側臨近
    15米寬之上林路，西側則臨5米寬之巷道，該土地右上方毗
    鄰之235地號土地，為上訴人與被上訴人許延評、許富松三
    人所共有，而右方則緊鄰上訴人所有238地號土地，另左上
    方則毗鄰被上訴人洪東坡與他人共有之265、266地號土地，
    有各該土地之土地登記謄本及地籍圖附原審卷可按（見原審
    卷第10至14、19頁）。是本院斟酌系爭土地之使用現況及其
    四鄰土地情形，並參酌該土地如附圖二所示Ｇ、Ｈ、Ｉ、Ｊ
    部分土地上建物均屬磚造平房，被上訴人許延評、許富松雖
    因該等建物係屬祖產，而對之存有特殊濃厚情感。然該等建
    物之屋齡甚久，外觀老舊，且其中除Ｉ部分土地上建物現仍
    有其二人家中長者使用外，另Ｇ、Ｊ部分土地上建物則已殘
    破無人使用，已詳如前述，並有現狀照片可考，足認該Ｇ、
    Ｊ部分土地上建物已不具經濟價值，而無保存之必要。另E
    部分土地上之磚造建物亦因其現況已幾近全倒，實無保存之
    價值。至於屬被上訴人洪東坡所有之D部分土地上之建物，
    坐落系爭土地、266及同段267地號等3筆土地上，為磚造瓦
    頂平房，即使該屋仍可供使用，但因其屋齡已久，屋況老舊
    ，經濟價值不大，即令分割後必須拆除占有系爭土地上之部
    分建物，衡情應不致造成社會經濟之重大損失。此外，復再
    考量系爭土地之建地經濟效用、分得土地之利用價值、全體
    共有人之公平利益，及被上訴人許延評、許富松已向本院表
    明分割後仍欲保持共有之意願等一切情狀，認系爭土地應按
    附圖一所示分割方法為分割，將系爭土地如附圖一所示C部
    分面積1,282.19平方公尺之土地分歸上訴人所有，E、F部分
    面積合計1,048.8平方公尺之土地分歸被上訴人許延評、許
    富松按原應有部分之比例（即許延評應有部分3分之2，許富
    松應有部分3分之1）維持共有，D部分面積291.01平方公尺
    之土地則分歸被上訴人洪東坡所有，俾使上訴人所分得之該
    C部分土地與毗鄰屬上訴人所有之238地號，暨所分得235地
    號土地如附圖一所示B部分土地將來得以合併規劃而為整體
    之利用，並可經由該等部分土地與上林路相通。而被上訴人
    洪東坡所分得之該D部分土地亦得與毗鄰被上訴人共有之265
    、266地號土地合併為整體之利用，提高其分得土地之使用
    價值。至於被上訴人許延評、許富松所共同分得之該E、F部
    分土地，雖會造成其二人所有之J部分土地上建物勢須拆除
    ，此亦為其二人所是認（見本院100年5月24日言詞辯論筆錄
    第2頁）。然因該屋並不具經濟價值，已詳如上述，故此部
    分建物即使遭拆除，充其量亦僅對其二人之主觀情感造成衝
    擊，尚不致造成社會經濟之損失。更何況依此分割方法分割
    結果，各分得土地之地形大致方整，且均臨道路，其中上訴
    人分得之土地，東側臨15公尺寬之上林路，而被上訴人所分
    得之各該土地，西側則均臨5米寬之巷道，對外通行均屬無
    礙，當能為充分及較佳之利用，提高各該分得土地之利用價
    值及經濟效益，是堪認此分割方法應屬公平合理及適當，並
    能兼顧共有人之利益，符合經濟效用原則。至於被上訴人所
    主張即原判決採行之如附圖三所示分割方法，上訴人分得之
    D部分土地呈』型，而被上訴人許延評及許富松所共同分得
    之E部分土地則呈狹長不規則形狀，其地形極不方整，不利
    於開發利用，較難發揮各該分得土地之使用價值及經濟效益
    ，且會造成系爭土地東側所毗鄰之上訴人所有238地號土地
    僅上半部與上訴人分得之土地相連，而下半部則與被上訴人
    許延評、許富松二人共同分得之土地相連，有如被切割成南
    北兩半，而無法使之與系爭土地合併為整體充分有效之利用
    ，自無法發揮其經濟效益，有損土地之價值，造成社會經濟
    之損失，不符合兩造共有人之利益，足見此項分割方法當非
    妥適。
八、復按，以原物為分配時，如共有人中有不能按其應有部分受
    分配者，得以金錢補償之，已為民法第824條第3項所明定；
    又共有物之原物分割，係各共有人就存在於共有物全部之應
    有部分互相移轉，使各共有人取得各自分得部分之單獨所有
    權。故以原物分割而應以金錢為補償者，倘分得價值較高及
    分得價值較低之共有人均為多數時，該每一分得價值較高之
    共有人即應就其補償金額對於分得價值較低之共有人全體為
    補償，並依各該短少部分之比例，定其給付金額，方符共有
    物原物分割為共有物應有部分互相移轉之本旨。查系爭土地
    兩側均臨路，東側臨近上林路，西側則臨北芳巷巷道，該土
    地依附圖一所示分割方法為分割之結果，兩造共有人分得之
    土地均單側臨路，其中上訴人分得之C部分土地東側臨近15
    公尺寬之上林路，而被上訴人許延評、許富松分得之E、F部
    分土地及被上訴人洪東坡分得之D部分土地，其西側則均臨
    僅5公尺寬之巷道。而因臨路寬度、地形及地勢之不同，造
    成各共有人按其應有部分比例所分得土地之實際價值有所差
    異，其分割前、後應有部分權利價值之差額價金詳如附表所
    示等情，業據本院囑託卓越不動產估價師事務所鑑定明確，
    有該事務所出具之不動產估價報告書在卷足憑，顯見上訴人
    分得土地之價值較高，而被上訴人分得土地之價值則較低。
    是揆諸前開規定及說明，上訴人自應對不能按其應有部分受
    分配之被上訴人分別為金錢之補償，其補償金額並分別如附
    表所示，即由上訴人補償被上訴人許延評45,509元，補償許
    富松22,754元，另補償被上訴人洪東坡18,941元，以符公平
    原則。被上訴人許延評、許富松雖抗辯上開鑑定之補償金額
    太低云云，惟未提出相當證據以實其說，故伊等空言泛稱補
    償價額過低一節，即難憑採。
九、綜上所述，本院斟酌系爭共有土地之性質、使用現況、共有
    人之意願、分割後之經濟效用，並兼顧全體共有人之利益均
    衡等情事，認應將系爭土地如附圖一所示C部分面積1,282.1
    9平方公尺之土地分歸上訴人所有，E、F部分面積合計1,048
    .8平方公尺之土地分歸被上訴人許延評、許富松按原應有部
    分之比例共有，D部分面積291.01平方公尺之土地則分歸被
    上訴人洪東坡所有，並由分得土地價值較高之上訴人對分得
    土地價值較少之被上訴人依附表所示各該金額為金錢補償，
    較為合理及公平適當。原判決有關系爭土地所定之分割方法
    ，尚有未洽。上訴意旨指摘原判決此部分不當，求予廢棄改
    判，為有理由，應由本院予以廢棄，改判如主文第二項所示
    。
十、末按，因共有物分割、經界或其他性質上類似之事件涉訟，
    由敗訴當事人負擔訴訟費用顯失公平者，法院得酌量情形，
    命勝訴之當事人負擔其一部，民事訴訟法第80條之1定有明
    文。查共有物分割之方法，可由法院自由裁量，為適當之分
    配，不受任何共有人主張之拘束，已如前述，是則本件即使
    准上訴人裁判分割共有物之請求，然因分割共有物之訴係以
    請求分割共有物之形成權為訴訟標的，當事人所提出之分割
    方法，僅係供法院之參考，其分割方法，對於各共有人而言
    ，並無勝負之問題，因此，本件訴訟費用若完全命形式上敗
    訴之被上訴人負擔，顯然有欠公平，故本件訴訟費用之負擔
    ，爰由兩造依原應有部分之比例負擔較為合理，附為敘明。
十一、據上論結，本件上訴為有理由，依民事訴訟法第450條、
      第78條、第80條之1、第85條第1項前段，判決如主文。
中    華    民    國   100    年    6     月    7     日
                民事第四庭    審判長法  官  陳蘇宗
                                    法  官  張浴美
                                    法  官  吳美蒼
以上正本係照原本作成。
如對本判決上訴，須於收受判決送達後20日內向本院提出上訴書
狀，其未表明上訴理由者，應於提出上訴後20日內向本院提出上
訴理由書（須按他造人數附具繕本）。
上訴時應提出委任律師為訴訟代理人之委任狀。具有民事訴訟法
第466條之1第1項但書或第2項之情形為訴訟代理人者，另應附具
律師及格證書及釋明委任人與受任人有該條項所定關係之釋明文
書影本。如委任律師提起上訴者，應一併繳納上訴審裁判費。
                                    書記官  高麗玲
中    華    民    國   100    年    6     月    9     日
                                                      Ａ
附表：
┌──────────────────────────────────────────────┐
│彰化縣芳苑鄉○○段264地號土地，面積2,622平方公尺                                            │
├──┬───────┬───────┬───────┬─────────┬─────────┤
│編號│共有人姓名    │各共有人應有部│分割前權利價值│分割後權利價值    │應補償之價額      │
│    │              │分比例        │              │                  │                  │
├──┼───────┼───────┼───────┼─────────┼─────────┤
│1   │黃振榮        │9010分之4406  │4,179,256     │4,266,460         │0                 │
│    │              │              │              │                  │                  │
├──┼───────┼───────┼───────┼─────────┼─────────┤
│2   │許延評        │15分之4       │2,279,019     │                  │68,263元【其中應補│
│    │              │              │              │                  │償許延評45,509元（│
│    │              │              │              │3,350,266         │計算方式：68,263×│
│3   │許富松        │15分之2       │1,139,510     │                  │2∕3＝45,509（元以│
│    │              │              │              │                  │下4捨5入），另補償│
│    │              │              │              │                  │許富松22,754元（計│
│    │              │              │              │                  │算方式：68,263×1 │
│    │              │              │              │                  │∕3＝22,754（元以 │
│    │              │              │              │                  │下4捨5入）】      │
├──┼───────┼───────┼───────┼─────────┼─────────┤
│4   │洪東坡        │9010分之1000  │ 948,538      │929,597           │18,941元          │
│    │              │              │              │                  │                  │
└──┴───────┴───────┴───────┴─────────┴─────────┘